【裁判字號】    89,訴,112
【裁判日期】    920630
【裁判案由】    貪污
【裁判全文】
臺灣新竹地方法院刑事判決                          八十九年度訴字第一一二號
    公  訴  人  臺灣新竹地方法院檢察署檢察官
    被      告  乙○○
    選任辯護人  溫欽彥律師
                魏順華律師
                彭亭燕律師
    被      告  戊○○
    指定辯護人  本院公設辯護人林銘宏
右列被告因貪污案件，經檢察官提起公訴（八十八年度偵字第五六八二號），本院判
決如左：
    主  文
乙○○依據法令從事公務之人員，對於職務上之行為，收受賄賂，處有期徒刑參年拾
月，褫奪公權肆年。犯罪所得財物新台幣伍萬元應予追繳沒收；如全部或一部無法追
繳時，應以其財產抵償之。
戊○○無罪。
    事  實
一、乙○○前於民國八十七年四月一日起至八十八年五月十三日止期間，在前新竹少
    年監獄（現已改制為台灣新竹監獄）擔任新收中心主管，掌理該中心相關事務及
    新收收容人之管理業務，為依據法令從事於公務之人員。緣受刑人己○○於八十
    八年一月七日進入該新收中心服刑，因乙○○知道中心內另一受刑人戊○○（無
    罪，後述）與己○○係舊識，即於同年一月中旬左右，要戊○○向己○○傳話稱
    ：若要繼續留在新收中心擔任雜役工作，必須送錢給乙○○等語，戊○○依乙○○之要求將上開話語轉達予己○○之數日後，乙○○即主動找己○○談金額及取
    錢方式，而己○○為求能受到乙○○之特別照顧，乃於同意給予乙○○新台幣（
    下同）五萬元後，並應乙○○之指示，書寫內容約略：「如彭先生（指乙○○）
    與妳聯絡上了，順拿一些現金給他，五萬元除外再拿一些給他，日後固定時間拿
    給他，：：改天拿一支電話給他，新號碼，每月固定去繳費，：：」等語之信件
    ，作為向己○○之妻丙○○索取上開賄款之依據。嗣於同年一月二十一日晚上約
    八時許，乙○○即撥打己○○所告知丙○○之行動電話號碼，將丙○○約至位在
    新竹市○○路棒球場對面之「福岡小鋼珠店」內，二人於當晚約九時許見面後，
    丙○○見乙○○所出示之上開信件確是己○○書寫後，即當場交付五萬元予乙○○，乙○○收受後，除允諾會就近照顧己○○外，並為日後再交付行動電話之便
    ，乙○○便留下000000000號轉一一○之呼叫器號碼給丙○○；嗣乙○○於同年一月二十六日再以電話與丙○○聯絡，除要求交付行動電話外，另以己○○在該中心內錢花的很兇為由，再向丙○○要求二萬元，嗣因丙○○覺得事有
    蹊蹺，遂於同年一月二十八日向新竹少年監獄提出檢舉，而查獲上情。
二、案經法務部調查局新竹調查站（下稱新竹調查站）報請臺灣新竹地方法院檢察署
    檢察官偵查起訴。
    理  由
壹、有罪部分：
一、訊據被告乙○○固坦承於八十七年四月一日起至八十八年五月十三日止期間，在
    新竹少年監獄擔任新收中心主管職，及於八十八年一月二十一日晚上，在位於新
    竹市○○路之「福岡小鋼珠店」與證人丙○○見面之事實，惟矢口否認有收受五
    萬元之賄款，辯稱：當日是丙○○主動打呼叫器給我，我回電後，丙○○說她先
    生在監獄服刑，有些事情要請教我，就約在福岡小鋼珠店見面，當時丙○○問到
    己○○在監獄會不會被欺負及借提事，我回稱那是法院的事，我因擔任主管工作
    ，可能因工作上之關係遭致受刑人不滿，才會被陷害云云。經查，證人丙○○、
    己○○、庚○○及本案共同被告戊○○分別於新竹市調查站調查、偵訊及本院歷
    次調查時，指證被告乙○○確實有收受五萬元甚明，且所述經互核亦大致相符，
    並有證人己○○所寫之上開書信一紙、證人丙○○、庚○○、己○○監獄面談錄
    音譯文一件在卷可稽。茲就上開事實之事證，分述如下：
（一）證人丙○○於八十八年一月二十八日在新竹少年監獄接受訪談時指稱：我的先
      生己○○於八十八年一月七日移至貴監服刑，我在八十八年一月二十一日下午
      來監辦理接見時，『他告訴我稍晚會有一位「彭先生」打我的手機和我聯絡』
      ，在當晚八時許，果真收到電話，並約一小時後，在新竹市○○路棒球場對面
      「福岡小鋼珠」店裡見面，大約當晚九時許，我和另外二位朋友一起到達該處
      ，並請店員廣播訪客，出面接洽的即為乙○○，他當時出具一張紙條，筆跡確
      為我先生己○○之字跡，內容為請交給見面人五萬元，我當時身上正好有一筆
      衣服買賣之貨款，就將五萬元當場交給乙○○，並請他就近照顧我先生，大約
      交談了二十分鐘，我問他以後如何聯絡，他說他的手機已被停機，並問我是否
      可送他一台袖珍型手機，我當時也答應了，當時我的朋友綽號「小胖」及庚○○在場：：八十八年一月二十六日晚上，乙○○主動打電話給我，說我先生在
      裡面錢花的很兇，還需要二萬元現金，希望我派一位小弟送錢交給他他代為轉
      送，我當時告訴他八十八年一月二十七日會下新竹一趟，把錢和手機一起交付
      ，一月二十七日當天，我呼叫他沒有回應，一月二十八日我又呼叫他，但是他
      也沒有回應等語（見新竹調查站偵查卷第四一至四三頁）。嗣證人丙○○於八
      十八年三月九日接受新竹調查站偵訊時除補稱：乙○○告訴我到「福岡小鋼珠
      店」服務台廣播「乙○○外找」，『乙○○所拿之信中內容為拿現金五萬元及
      行動電話給乙○○』，乙○○當場留他個人呼叫器000000000號轉一
      一○供我聯絡他之用，我之所以認定彭先生即乙○○，是因為前往交付賄款時
      ，彭先生要求我以廣播呼叫「乙○○」之方式見面，乙○○向我索賄時，我才
      認識他，我與乙○○無任何私人恩怨等語（見新竹調查站偵查卷第二三至二五
      頁）外，於陳述均與在新竹少年監獄訪談內容相同。
（二）證人己○○於八十八年三月九日接受新竹調查站偵訊時證稱：我於八十八年一
      月七日進入新竹少年監獄才認識新收中心之主管乙○○，：：進入少監後數日
      ，另一名受刑人戊○○是我朋友，他告訴我若要留在新收中心，必須送點錢給
      主管乙○○，可以受到主管的特別照顧，過二、三日後，我即告訴戊○○說沒
      問題，又隔數日後，『乙○○即主動找我』，向我表示真的有錢才可以，不要
      打腫臉充胖子，我即答應，約在八十八年一月中旬左右，『乙○○陸續透過戊○○以及乙○○本人向我表示，叫我寫信給我妻子』，『內容寫明須拿一些錢
      及行動電話給乙○○』，『且乙○○要求信中以「彭先生」稱呼，代替乙○○
      之真名』，後來我即依行情五萬元並於信中寫明，而信寫好就交給乙○○，隔
      幾天『我將我太太行動電話號碼0000000000號告訴乙○○』，作為
      聯絡拿錢的工具，到了八十八年一月二十一日下午，我妻子前來少監與我會面
      時，我告訴她晚一點回去，『並有一位彭先生會打她的手機與她聯絡』，又隔
      數日，我向乙○○表示，我會叫妻子再拿二萬元給他，他也說好，此後在八十
      八年二月二日，我因另案解提至基隆看守所，就未再和乙○○聯絡了，：：我
      知悉有交付五萬元予乙○○，至於行動電話和二萬元，我則不清楚，我和乙○○無債務與私人恩怨，：：乙○○所得賄款後，的確給我行動的方便，使我得
      以常有機會和雜役戊○○等人見面、聊天等語（見新竹調查站偵查卷第三一至
      三三頁）。
（三）共同被告戊○○於八十八年五月十一日接受新竹調查站偵訊時供稱：我在八十
      七年八月二十日至八十八年二月十五日在新竹少監服刑期間，新收中心主管乙○○看到新收中心服刑的己○○家境不錯，於是在八十八年一月中旬左右，叫
      我向己○○表示若要繼續留在新收中心擔任雜役工作，必須送錢給他，因我與
      己○○先前是朋友，所以我即告訴己○○在新收中心比較輕鬆，但主管乙○○
      要求送錢給他，己○○隨即問我該送多少錢，我回答金額請藍某自己和主管乙○○直接交談，約隔數日後乙○○主動找己○○，當時我亦在場，乙○○表示
      若要留在新收中心必須拿十萬元，而己○○則說他只能拿出五萬元，乙○○同
      意並表示將會把己○○留在新收中心直到出獄，且會好好照顧他，後來乙○○
      叫我和己○○寫信給藍某的妻子丙○○，『信中內容寫明以「彭先生」代表乙○○的真名，並叫丙○○拿五萬元，再拿一些錢及行動電話一支給乙○○』，
      再隔數日乙○○叫我跟己○○說錢五萬元及行動電話已於日前傍晚由丙○○在
      新竹市棒球場附近交付了，：：乙○○叫己○○至雜役房寫信時，曾要我轉告
      己○○說五萬元是基本費，而己○○的刑期較長，所以另外每個月要再拿一些
      錢給乙○○，我才會在己○○寫信時，告訴他寫「再拿一些錢給他」在信中等
      語（見新竹調查站偵查卷第八、九頁）。
（四）證人庚○○於八十八年一月二十九日在新竹少年監獄接受訪談時稱：我在福岡
      小鋼珠店裡第一次見過乙○○，當時他有表明身分是己○○在少監的主管，但
      是我並沒有與他交談，都是丙○○與他說話，：：『我當時有看到游姐拿五萬
      元交給他』，乙○○當時有說會全力關照己○○如留他在身邊幫忙什務、也可
      讓他提早出監、隨時幫家屬的忙等等，『我還有聽到他說希望獲得一支手機』
      ，『當時他有留呼叫器號碼給游姐』，並說會再聯絡等語（見新竹調查站偵查
      卷第四四、四五頁）；嗣證人庚○○於本院調查時亦證稱：（是否見過乙○○
      ？）是的，時間我忘記了，我與丙○○一起拿錢給他，（時間是白天或晚上？
    ）應該是白天，（在哪裡拿錢給乙○○？）到新竹一家電玩店或柏青哥店去找
      他，（你為何陪丙○○去找乙○○？）我坐丙○○的車從基隆出發，順道到新
      竹，好像去看己○○，忘記了，但我很肯定我有看過乙○○，丙○○拿錢給他
      ，（丙○○為何要拿錢給乙○○？）好像是己○○在新竹少監，拿錢給乙○○
      要讓己○○在裡面好過一點，這是丙○○跟我說的，（你有無聽到丙○○與乙○○的談話內容？）我站在他們兩人旁邊，附近很吵，我有聽到他們在談話，
      但我不知道他們的談話內容，（你當時知否乙○○的身分？）去找完乙○○後
      ，丙○○跟我說乙○○是少監的主管，（有無聽到他們談到電話的事？）丙○○事後有跟我提到說乙○○跟他要一支小的電話，（你看到丙○○拿多少錢給
      乙○○？）忘記了，（他們交談多久的時間？）忘記了，（乙○○是否有寫什
      麼東西給丙○○？）好像有寫ＢＢＣＡＬＬ號碼給丙○○，（游婉鈴拿給乙○○的錢怎麼來的？）丙○○身上本來就有錢，沒有去領錢，（你在政風室說乙○○太得寸進尺了，後來才講出來，乙○○如何得寸進尺？）我聽丙○○說乙○○後來還有要跟他拿錢及手機等語（見本院卷第一八八至一九一頁）。
（五）綜上證人及同案被告戊○○所述可知，證人對於被告乙○○如何透過戊○○傳
      話索賄，被告乙○○親自與證人己○○洽談索賄金額、乙○○要求己○○寫信
      及以「彭先生」代表乙○○、己○○留證人丙○○之行動電話給被告乙○○、
      乙○○交付書信給丙○○、交錢地點在新竹市○○路福岡小鋼珠店、索賄金額
      為五萬元以及被告乙○○另要求交付一支手機等情，所述均互核一致。而被告
      乙○○與證人丙○○、己○○、庚○○均不相識，更別論有何恩怨，故實看不
      出證人有何誣陷被告乙○○之動機存在；而證人甲○○於本院審理時證稱：受
      刑人之書信可透過管教人員、廠商、老師或出監人把書信攜帶出監（見本院卷
      第二四六頁背面），而證人己○○所書寫之信件中，內容既敘及金錢、手機，
      亦提及「彭先生人不錯，很照顧我，有何事可以請他告訴我，拿一支電話給他
      ，：：這樣我也可以與你聯絡」等字句，明顯可看出信中之彭先生應是監獄中
      之人，否則以證人己○○是受刑人之身分觀之，怎可能有以行動電話與在外之
      妻子丙○○聯絡如此便利之事，顯然信中交代之事並不合法，既是如此，則此
    書信即不可能通過監獄之檢查而以郵寄之方式寄出，而證人己○○、戊○○均
      在服刑中，即使是證人丙○○前去會面己○○，亦不可能利用會面之機會取得
      該書信；又被告並不否認曾在福岡小鋼珠店與證人丙○○見面，本件書信又係
      在被告乙○○與證人丙○○見面後未久即由證人丙○○交予新竹少年監獄，由
      此經過看來，顯見證人己○○、戊○○、丙○○所為書信由被告告乙○○攜出
      監獄後交予證人丙○○之證述，為可採信。
（六）至被告選任辯護人於本院調查、審理時雖以「共同被告戊○○之供述前後反覆
      ，證人丙○○、庚○○對於與被告乙○○如何取得聯絡，係證人主動或被告乙○○打電話給丙○○、在福岡小鋼珠店時丙○○如何找到被告乙○○，廣播內
      容為何等情，前後證述亦不一致，而認戊○○、丙○○、庚○○所述並不可採
      云云為被告乙○○置辯。然查：
  (1)、按「證人之陳述於待證事實之要點能證明者，縱於細微節目不免參差，仍不失
      為合法之證言」、「告訴人、證人之陳述有部分前後不符，或相互間有所歧異
      時，究竟何者為可採，法院仍得本其自由心證予以斟酌，非謂一有不符或矛盾
      ，即應認其全部均為不可採信；尤其關於行為動機、手段及結果等之細節方面
    ，告訴人之指陳，難免故予誇大，證人之證言，有時亦有予渲染之可能；然其
    基本事實之陳述，若果與真實性無礙時，則仍非不得予以採信」、「證人所作
    先後不同之證言，何者為可採，事實審法院本得參酌其他相關證據為自由之判
    斷，苟無違經驗法則，即難指為違法」，最高法院四十五年度臺上字第四五號
    判決、七十四年度臺上字第一五九九號及七十二年度臺上字第三九七六號判例
    可資參照。
  (2)、查本件案發時間為八十八年一月二十一日，至今已四年餘，證人雖歷經多次訊
      問，但極有可能因時間已久記憶模糊，而對於細節之敘述有所出入，此乃常情
      ，然上開證人對於交付五萬元予被告乙○○一事及交付原因、由己○○書寫信
      函、被告乙○○與證人丙○○見面之地點等事實，則始終證述一致，尤其本件
      案發後不久證人己○○、丙○○、庚○○、共同被告戊○○於調查站所為上開
      陳述均一致，而當時距案發時間未久，所述自較接近真實。
  (3)、共同被告戊○○雖於本院幾次調查中反覆供稱是己○○要整被告乙○○，才會
      在調查站偵訊中指訴被告乙○○，然戊○○對於己○○為何要整被告乙○○之
    原因，一稱「己○○之朋友要請乙○○吃飯，乙○○不同意」，復改稱「因為
      己○○將乙○○之呼叫器號碼抄給丙○○，叫丙○○去找乙○○，結果乙○○
      把我和己○○叫去罵，己○○認乙○○很不上道，所以要整他」云云，前後不
      一致，顯見戊○○此部分之說法並非真實；而被告戊○○於本院九十二年五月
      七日調查時即坦承其在調查站所述才是真實，在本院調查所為上開供述均不實
      在（見本院卷第一八八頁），對照戊○○上開所述要整乙○○之原因前後不一
      致之情形，益見戊○○之前確是為圓其所謂「整乙○○」之說詞，而一再為不
      實之陳述。
  (4)、本院綜上幾點，暨參酌卷附之證人己○○所寫之上開書信，且在無任何反證足
      以推翻各該供述之情形下，認證人及共同被告戊○○於調查站時所為之證述，
      當屬可信。則證人前後證言，縱令未盡相同，本院斟酌一切情形就被告乙○○
      確有索賄部分認為確實可信，予以採取，自非法所不許。
（七）卷附之證人己○○、丙○○、庚○○之會面錄音帶，其上雖記載日期為八十八
      年一月二十九日，然據證人即當時之新竹少年政風室主任張建發於本院證稱：
      證人丙○○係於八十八年一月二十八日在新竹少年監獄製作筆錄，當天是丙○○看完己○○後，才約她製作筆錄（見本院卷第一一三頁），足見上開錄音之
      正確日期應是一月二十八日而非一月二十九日。而經本院當庭勘驗錄音帶內容
      結果，錄音帶中之聲音是出自證人丙○○及庚○○，而證人丙○○與己○○之
      對話中確實有暗示要拿錢給乙○○，這樣己○○比較好拿分數，另所談到之手
      機部分，亦是指要給乙○○的手機等情，亦據證人丙○○證述在卷（見本院卷
      第一九四頁），並有錄音譯文一件在卷可參（見本院卷第一六四至一七一頁）
      ，亦足資證明上開證人於調查站中所述非虛。
（八）至證人己○○雖於本院調查時改稱五萬元是借給被告乙○○的等語，然本院既
      認證人於調查站所述較為可採，已如前述，況監獄主管向受刑人借款實屬少見
      ，又若果係借款，為何己○○從未提及何時還款、如何還款之事，又若係單純
      借款，為何書信中還提到手機一事，顯然己○○此說法並不足採信。至證人甲○○於本院審理時證稱：（八十八年時，是否有印象戊○○有寄信去少監？）
      有的，內容大概是說乙○○管理雜役亂搞，要聯合在裡面的雜役對付他，信是
      寄給同房的受刑人，（這時間為何？）八十八年，正確時間忘記了等語；證人
      丁○○亦於本院審理時證稱：（八十七年八十八年你在新收中心擔任雜役，是
      否知道乙○○被指控收受賄賂？）我有聽說，就是因為這件事情他才沒有擔任
      新收中心的主管，（聽到誰說？聽到的內容？）聽到誰說我忘記了，（受刑人
      與你何時聽到有人要整乙○○？）答八十八年三、四、五月間，受刑人間彼此
      會講話，很多事情會傳來傳去，：：好像是說己○○他太太要整他等語（見本
      院卷第二四六至二四八頁）。證人甲○○之證詞僅能證明被告戊○○曾寄信至
      少監告訴受刑人要整被告乙○○乙情，至於信中所述與本件有何關連性，則無
      以為證，更何況證人已無法確切記得收到信件之日期，而證人丁○○所述內容
      均係由他人轉述，既屬傳聞，即不足採之。
（九）綜上所述，被告乙○○因職務上之行為收受賄賂，事證已極為明確，被告所辯
      顯係飾卸之詞均無足取，被告犯行堪以認定，應依法論科。
二、核被告所為，係犯貪污治罪條例第五條第一項第三款之職務上行為受賄罪。而被
    告受賄金額為五萬元，情節尚屬輕微，爰依貪污治罪條例第十二條第一項之規定
    減輕其刑。爰審酌被告並無前科，有台灣高等法院被告全國前案紀錄表存卷可按
    ，素行尚可，惟其身為監獄管理人員，具有公務員身份，不知奉公守法，廉潔自
    持，竟貪圖私利，收受賄賂，有辱官箴，且犯後猶飾詞圖卸毫無悔意等一切情狀
    ，量處如主文所示之刑，並依其犯罪之性質，認有宣告褫奪公權之必要，而併宣
    告褫奪公權四年，以資懲儆。被告乙○○犯罪所得財物五萬元，依貪污治罪條例
    第十條第一項、第二項規定應併予宣告追繳沒收，且如全部或一部無法追繳時，
    應以其財產抵償之。至交付賄賂之李婉玲並非該規定所稱之被害人，該五萬元賄
    款自不得諭知發還，併予說明。
貳、無罪部分：
一、公訴意旨略以：被告乙○○係透過被告戊○○，向證人己○○表示可以受特別照
    顧為由，要求金錢及行動電話，因認被告戊○○亦應依貪污治罪條例第三條之規
    定論以共犯，而應以該條例第五條第一項第三款論處等語。
二、按犯罪事實應依證據認定之，無證據不得推定其犯罪事實。又不能證明被告犯罪
    者，應諭知無罪之判泱，刑事訴訟法第一百五十四條、第三百零一條第一項分別
    定有明文。又事實之認定，應憑證據，如未能發現相當證據，或證據不足以證明
    ，自不能以推測或擬制之方法，以為裁判基礎；且認定不利於被告之事實，須依
    積極證據，苟積極證據不足為不利於被告事實之認定時，即應為有利於被告之認
    定，更不必有何有利之證據（最高法院四十年台上字第八六號、三十年上字第八
    一六號判例參照）。另按認定犯罪事實，所憑之證據，雖不以直接證據為限，間
    接證據亦包括在內，然無論直接或間接證據，其為訴訟上之證明，須於通常一般
    之人均不致於有所懷疑，而得確信其為真實之程度者，始得據之為有罪之認定，
    倘其證明尚未達到此一程度，而有合理性懷疑之存在時，即無從為有罪之認定，
    此亦有最高法院七十六年台上字第四九八六號判例可資參照。
三、本件公訴人認被告戊○○涉有前開罪嫌，無非係以被告戊○○於調查站之供述暨
    證人己○○、丙○○之證述為其論據。惟訊之被告戊○○堅決否認有何前開犯行
    ，辯稱：我只是幫主管傳話給己○○，並沒有收到任何好處等語。經查，本件依
    證人己○○所述，被告戊○○僅單純將被告乙○○的意思傳達給證人己○○，且
    無證據足資證明被告戊○○與乙○○間事先已就收受賄款一事有所約定，或事後
    有分得何賄款。又被告戊○○當時只是一名被剝奪自由的受刑人，在此特別權力
    關係之下，被告戊○○對於主管乙○○之要求，實難有拒絕之機會，況受刑人為
    討好主管而順應主管之要求，以期獲得有利於己之代價，諸如取得較高之分數，
    亦符常情。另被告戊○○與己○○係舊識，亦較己○○早進入新竹少年監獄服刑
    ，對於該監獄之生態自較己○○清楚，其為使己○○在監獄中獲得主管較好之對
    待，故而告訴己○○被告乙○○對其索賄一事，亦符常情。
四、綜上，難遽以被告戊○○客觀上有傳話之行為，即認被告戊○○主觀上即具有與
    被告乙○○共同犯罪之犯意聯絡，或主觀上有幫助被告乙○○索賄之幫助意思存
    在。此外，復查無其他積極證據足資證明被告戊○○有何公訴人所指之共犯犯行
    ，揆諸前揭法條暨判例意旨所示，自應為被告戊○○無罪之諭知。
據上論斷，應依刑事訴訟法第二百九十九條第一項前段、第三百零一條第一項，貪污
治罪條例第五條第一項第三款、第十條第一項、第二項、第十二條第一項，刑法第十
一條前段、第三十七條第二項，判決如主文。
本案經檢察官許麗美到庭執行職務。
中      華      民      國    九十二    年      六      月    三十      日
                              臺灣新竹地方法院刑事第二庭
              法  官   魏  瑞  紅
右正本證明與原本無異。
如不服本判決，應於判決送達後十日內向本院提出上訴狀( 應附繕本 )，上訴於
臺灣高等法院。
                                  書記官   陳  凰  榆
中      華      民      國    九十二    年      六      月    三十      日
貪污治罪條例第五條
有下列行為之一者，處七年以上有期徒刑，得併科新台幣六千萬元以下罰
金：
一  意圖得利，擅提或截留公款或違背法令收募稅捐或公債者。
二  利用職務上之機會，詐取財物者。
三  對於職務上之行為，要求、期約或收受賄賂或其他不正利益者。
前項第一款及第二款之未遂犯罰之。


司法院資訊處製作；財團法人民間司法改革基金會備份。
